臺灣高等法院花蓮分院刑事判決
111年度上訴字第49號
上  訴  人  臺灣花蓮地方檢察署檢察官
被      告  樂昌群
指定辯護人  俞建界律師
上列上訴人因被告偽造貨幣案件，不服臺灣花蓮地方法院110年
度訴字第219號中華民國111年3月23日第一審判決（起訴案號：
臺灣花蓮地方檢察署110年度偵緝字第330號），提起上訴，本院
判決如下：
    主  文
上訴駁回。
    理  由
一、本院審理結果，認第一審判決對被告樂昌群為無罪之諭知，
    核無不當，應予維持，並引用第一審判決書記載之證據及理
    由（如附件）。
二、檢察官上訴意旨略以：
　㈠據被告於原審辯述，其自母親住處取得共計202張面額新台幣
    （下同）1,000元舊版紙幣後，與其母一起騎乘機車至花蓮
    縣○○市○○路000號臺灣銀行北花蓮分行內，是要去跟銀行詢
    問鈔票是真的或假的，如果是假鈔就請銀行銷毀，如果是真
    的就可以換新鈔，其也沒有購買什麼東西，更沒有拿假鈔換
    什麼錢等情。可知被告對於貨幣使用及銀行實際業務非全然
    不知悉，難認被告對其自身行為無辨識違法之能力。
　㈡證人鄭成民於警詢及原審審理中均證述：被告當日至其櫃檯
    是說要換鈔，（他有提到說，他是要麻煩你確認是真鈔還是
    假鈔，如果是偽鈔就讓你們沒收，真鈔就要換錢?）他沒有
    提到，但因為他是駐衛警黃先生帶進來。駐衛警有跟其說被
    告要辨識是不是偽鈔，但他一來就說要換鈔；臺灣銀行有幫
    民眾辨識鈔票的業務，他們來要換鈔就直接做辨識。但如果
    說要鑑定，通常會先告知，如果不相信的話，就會送中央銀
    行做鑑定，臺灣銀行不會主動幫客人做辨識，只有在換鈔時
    做辨識等情。益顯被告當日確實係至櫃檯向證人鄭成民提出
    1張千元舊版鈔票要換鈔，非被告所辯述之鑑識真偽，可證
    被告係為行使偽造之紙幣至上述銀行換鈔，經該銀行人員發
    現為偽鈔始未遂。再被告顯知悉該張及案發後由其母保管之
    千元鈔共計202張，在市面上及攤販或商店均無法直接使用
    ，因而持該等舊版千元鈔至其所認為專業之臺灣銀行換鈔後
    欲使用，被告有行使之犯意、犯行而未遂。
　㈢至證人黃萬忠僅在被告出進入銀行時依其所欲辦理之業務引
    導至出納櫃檯，隨即離開，並未全程觀覽或聽聞被告與該銀
    行出納櫃檯行員之對話內容。是尚難據被告與證人黃萬忠間
    之對話內容，而認被告當日係欲鑑定該單張鈔票之真偽，否
    則被告為何在出納櫃檯行員辨識假鈔時，並告知鑑定需身分
    證件時，隨即以未帶身分證而離開？復在該銀外就該等鈔票
    之真偽與其母發生爭執？
　㈣綜上，被告已預見其所持之該張舊版千元鈔係假鈔之可能性甚
    高，惟仍心存僥倖認為不會發生，被告顯然有透過臺灣銀行
    出納櫃檯之換鈔流程已著手行使該偽造舊鈔之不確定故意，
    而經行員發現而未遂之犯行。原審判決忽略上述客觀積極證
    據，未據之進一步審究被告辯述內容之不合理，自有判決理由不
    備之違誤。請將原判決撤銷，更為適當合法之判決。
三、本院駁回檢察官上訴之說明：
　㈠按犯罪事實應依證據認定之，無證據不得推定其犯罪事實；
    不能證明被告犯罪者，應諭知無罪之判決。刑事訴訟法第15
    4條、第301條第1項分別定有明文。又認定不利被告之事實
    ，須依積極證據，苟積極證據不足為不利於被告事實之認定
    時，即應為有利於被告之認定，更不必有何有利之證據，且
    刑事訴訟上證明之資料，無論其為直接證據或間接證據，均
    須達於通常一般之人均不致於有所懷疑，而得確信其為真實
    之程度，始得據為有罪之認定，若其關於被告是否犯罪之證
    明未能達此程度，而有合理性懷疑之存在，致使無從形成有
    罪之確信，根據「罪證有疑、利於被告」之證據法則，即不
    得遽為不利被告之認定。
　㈡被告取得本案舊版1,000元偽造紙幣時，並未知悉其真偽，理
    由如下：
　　⒈被告陪同其母親至臺灣銀行北花蓮分行，由被告母親在外
      等候，被告則持1張舊版千元鈔進入分行內，經向駐衛警
      即證人黃萬忠表示要辨識真偽，被引導至出納櫃檯後，由
      行員即證人鄭成民受理並告知為假鈔應予沒入等情，業據
      證人鄭成民證述：「他（被告）是被駐衛警黃先生帶進來
      ，駐衛警有跟我講說他要辨識是不是偽鈔，但是他一來就
      說要換鈔。」（原審卷第143頁）、「經我鑑定該紙鈔為
      偽鈔，該名男子不想開收據，我就逕行沒收。」（警卷第
      15頁），及證人黃萬忠證述：「（剛才證人鄭成民作證時
      候有提到說，你帶被告過來的時候有說到要辨識，有這件
      事情？）應該有，但我現在沒有印象。」（原審卷第159
      頁）等語在卷。核與被告辯稱：「我那天是要去跟銀行詢
      問鈔票是真的還是假的，如果是假鈔就請銀行銷毀，如果
      是真的就可以換新鈔」大致相合（警卷第5頁、原審卷第4
      4頁至第45頁）。
　　⒉查被告領有第3類「涉及聲音與言語構造及其功能」障礙
　　　中度等級之證明，其在語言理解、語言表達、說話清晰度
      、說話流暢性或發聲有嚴重困難，導致與人溝通有顯著困
      難乙情，有被告身心障礙證明、身心障礙類別及代碼對應
      表、聲音機能或語言機能障礙分級標準等可稽（原審卷第
      65頁、第67頁、第73頁）。則被告在向證人黃萬忠表示要
      辨識真偽鈔，隨後被引導至鄭成民服務之出納櫃檯，是否
      因被告陳述之語意不完整，致證人鄭成民誤會被告欲 行
      使換鈔之意，非屬無疑。
　　⒊而被告在知悉該張及母親所保管之舊版1,000元紙幣為假鈔
      後，並無事跡敗露、掩飾行止等舉措，此觀證人鄭成民證
      述：「一名男子（指被告）拿取1張舊版面額1,000元要兌
      換，經我鑑定該紙鈔為偽鈔，該名男子不想開收據，我就
      逕行沒收；後來警衛發現該名男子與其母親在門口數一疊
      跟上述一樣的偽鈔，警衛通知我有這樣的情形，我請警衛
      將該疊偽鈔扣留並報警處理」（警卷第15頁）、「（在你
      告訴被告說這是假鈔以後，被告有什麼反應？）我跟他說
      假鈔要沒收，有沒有帶身分證，他說沒有帶，他就走掉離
      開了。」、「（他的態度是抗拒的還是自然的？）沒有抗
      拒。」、「（第2次再進來時他拿鈔票給你，他的態度怎
      麼樣？）…他沒有說不配合，就是也沒有抗拒。」（原審
      卷第143頁至第144頁），及證人黃萬忠證述：「一名男子
      （指被告）拿著1張舊版面額1,000元紙鈔進入銀行，跟我
      說要兌換，我引導至兌幣櫃檯，銀行行員對該男子說這是
      偽鈔，行員就將該張偽鈔沒收，該男子走出銀行門口，從
      其母親的包包內又拿出兩疊相同的鈔票，我打電話問行員
      該男子的鈔票為真還是偽鈔，行員跟我說是偽鈔，我就跟
      行員說該男子拿了跟剛剛一樣的鈔票兩疊，行員就叫我打
      電話報警，我叫該男子將那兩疊鈔票拿進來給行員清點。
      」、「我聽到男子母親說：『這個怎麼會是假的呢？』」（
      警卷第19頁至第21頁）、「（他們有做什麼遮掩怕別人看
      到，或是防止別人看到的動作嗎？）沒有。」、「（被告
      在你們通知管區或扣留這些鈔票的時候，他有什麼反應?
      ）我們就是等管區來，沒有做其他動作。」（原審卷第15
      5頁至第156頁）、「我記得被告跟那個女士說裡面辨識是
      假的，然後那位女士就拿出來說這怎麼可能是假的？」（
      原審卷第163頁）等語，足見被告行為時及事後之神色自
      若，並無上訴意旨所述被告藉詞未帶身分證以迴避鑑定之
      情事。又被告在步出分行後，隨即向母親表示為假鈔後，
      其母親不可置信地反問「這怎麼可能是假的？」並拿出2
      疊同額之鈔票計201張，由被告配合臺灣銀行北花蓮分行
      人員進行清點查扣，等候警察到場處理，益徵被告及其母
      親在證人鄭成民辨識為假鈔前，均不確知本案舊版千元鈔
      為偽造之紙幣，當然不該當刑法第196條第1項「明知」偽
      造之紙幣，收受後冒充真幣行使之要件行為。
　　⒋本案偽造之紙幣係被告自母親家中偶然發現而短暫持有，
      而由舊版1,000元紙幣自91年7月1日起即停止流通（原審
      卷第103頁），現時已難在生活中接觸該版本之紙幣，且
      缺乏樣張可資比對。再據證人鄭成民證述：「新版有辨識
      機器，舊版就沒有，要人工辨識」、「我們都從紙質跟印
      刷方面去判定」等語（原審卷第141頁、第142頁）。則被
      告短暫接觸其母親保管持有之本案偽造紙幣，是否可憑外
      觀及觸感即知悉上開紙幣為偽造，或有無點數而發現多張
      同號之機會，均屬有疑。觀之舊版1,000元紙幣在市面上
      已無法流通，僅臺灣銀行有受理兌換新鈔之業務，此據證
      人鄭成民證述明確，並有臺灣銀行北花蓮分行北花蓮出字
      第11100001371號函可稽（偵卷第32頁，原審卷第103頁）
      ，堪認臺灣銀行承辦此兌鈔業務之人員具辨識真偽鈔之能
      力，倘被告明知本案舊版千元鈔為偽造之紙幣，豈可能逕
      向其認有專業鑑識能力之臺灣銀行北花蓮分行進行兌換，
      經與前揭⒉、⒊所述諸情相互勾稽之結果，被告抗辯：「（
      你取得這些舊版紙鈔時，是否知道這是偽鈔？）不知道，
      看不出來」（偵緝卷第45頁）、「我覺得很像假鈔又不像
      ，很難判定」（原審卷第172頁）等語，應屬可信。
　㈢被告持舊版1,000元偽造紙幣交予證人鄭成民時，不該當刑法
    第196條第1項「明知」之要件，無從依同條第3項規定論處
    未遂：
　　⒈按刑法第196條第1項之行使偽造變造幣券罪，以行為人在
      行使前，取得該幣券時，明知為偽造或變造之幣券，為犯
      罪成立要件，若收受後，方知為偽造或變造之幣券，則不
      能論以此項罪責，應視是否構成同條第2項收受後方知其
      為偽造或變造，而仍行使或意圖供行使之用而交付於人之
      罪。又刑法第196條第1項之行使偽造、變造幣券既遂罪，
　　　與同條第3項之未遂罪，其區別以行使是否已達使用之目
      的為斷，其行使如已達使用之目的者為既遂，未達使用之
      目的者為未遂（最高法院98年度台上字第2273號判決意旨
      參照）。而刑法第196條第2項之行使偽造、變造幣券罪，
      因不處罰未遂犯，該條項既遂之認定，仍應同第1項規定
      ，以其行使是否已達使用之目的決之。
　　⒉查被告在經證人鄭成民辨識為假鈔前，尚不知其交付予鄭
      成民之舊版千元鈔是偽造之紙幣，已如前述。縱如鄭成民
      所述被告只說要兌換，沒有要求辨識等語可信（偵卷第32
      頁、第33頁，原審卷第143頁），無前開所述誤認被告語
      意之情形，而得認被告有行使偽造紙幣之行為。然因鄭成
      民於收受時即已發現上開紙幣係屬偽造，而未兌換新鈔予
      被告，揆諸上揭說明，其行為自屬未遂，然因刑法第196
      條第2項未處罰未遂犯，則被告亦無從依該規定處罰。
　　⒊且單純持有偽造之紙幣並不構成犯罪，則被告事後配合要
      求，將其母親所持有之201張1,000元偽造之紙幣均交出清
      點並查扣，顯非將偽造之紙幣冒充真幣，以通用貨幣之通
      常用法，加以使用，不構成犯罪。
  ㈣被告辯稱其取得本案偽造之紙幣時，並不知悉為假鈔，非屬
    無據，本案檢察官所舉之證據，尚不能使法院確信被告有刑
    法第196條第1項、第3項行使偽造紙幣未遂犯行，則被告此
    部分犯罪應屬不能證明，自應為被告無罪之諭知。檢察官上
    訴意旨，未提出更積極有力事證，不足以推翻原判決認定，
    其上訴無理由，應予駁回。
據上論斷，依刑事訴訟法第373條、第368條，判決如主文。
本案經檢察官林英正提起公訴，檢察官羅美秀提起上訴，檢察官
崔紀鎮到庭執行職務。
中　　華　　民　　國　　111 　年　　5 　　月　　31　　日
                  刑事庭審判長法  官  林信旭
                              法  官  顏維助
                              法  官  劉雪惠
以上正本證明與原本無異。
本判決依刑事妥速審判法第9條規定，限制以判決所適用之法令
牴觸憲法、違背司法院解釋及違背判例為由方得上訴。如上訴，
應於收受送達後20日內向本院提出上訴書狀，其未敘述上訴之理
由者，並得於提起上訴狀後20日內向本院補提理由書（均須按他
造當事人之人數附繕本）「切勿逕送上級法院」。
因疫情而遲誤不變期間，得向法院聲請回復原狀。
中　　華　　民　　國　　111 　年　　5 　　月　　31　　日
                              書記官  林鈺明
附錄刑事妥速審判法第9條：
除前條情形外，第二審法院維持第一審所為無罪判決，提起上訴
之理由，以下列事項為限：
一、判決所適用之法令牴觸憲法。
二、判決違背司法院解釋。
三、判決違背判例。
刑事訴訟法第三百七十七條至第三百七十九條、第三百九十三條
第一款規定，於前項案件之審理，不適用之。
附件
臺灣花蓮地方法院刑事判決
110年度訴字第219號
公　訴　人　臺灣花蓮地方檢察署檢察官
被　　　告　樂昌群　男　民國00年0月0日生
　　　　　　　　　　身分證統一編號：Z000000000號
　　　　　　　　　　住花蓮縣○○市○○街00號之1
　　　　　　　　　　居花蓮縣○○市○○街000巷0號4樓
選任辯護人　劉彥廷律師（法律扶助基金會指派）
上列被告因偽造貨幣案件，經檢察官提起公訴（110年度偵緝字
第330號），本院判決如下：
    主  文
樂昌群無罪。
扣案之偽造面額壹仟元通用紙幣貳佰零貳張均沒收之。
    理  由
一、公訴意旨略以：被告樂昌群已知面額新臺幣（下同）1,000
    元紙幣（舊版，共計202張）均係偽造之紙幣，仍基於行使
    紙幣之犯意，於民國109年3月4日中午12時許，前往花蓮縣○
    ○市○○路000號臺灣銀行北花蓮分行內，被告持上開偽造紙幣
    其中1張，要求該銀行行員鄭成民兌換現行流通之等值貨幣
    。鄭成民發覺該紙幣紙質光滑、印刷不精，即通知駐衛警黃
    萬忠報警處理。經警方扣押上開紙幣，並送請內政部警政署
    刑事警察局鑑定，鑑定結果研判均為偽造，被告行使偽造紙
    幣因而未遂，因認被告涉犯刑法第196條第3項、第1項之行
    使偽造通用紙幣未遂罪嫌等語。
二、公訴人認被告涉有上開行使偽造通用紙幣未遂罪嫌，無非係
    以：（一）被告之供述。（二）證人黃萬忠、鄭成民之指證
    。（三）指認犯罪嫌疑人紀錄表、犯罪嫌疑人指認表。（四
    ）花蓮縣警察局花蓮分局扣押筆錄、扣押物品目錄表。（五
    ）內政部警政署刑事警察局109年5月1日刑鑑字第109002573
    1號鑑定書影本、比對紙幣照片。（六）花蓮縣警察局花蓮
    分局中山所刑案現場照片黏貼表中被告進入銀行之監視器錄
    影畫面翻拍照片。（七）臺灣花蓮地方檢察署檢察官110年1
    0月14日扣押紙幣勘驗筆錄。
三、證據能力部分：按有罪之判決書應於理由內記載認定犯罪事
    實所憑之證據及其認定之理由，刑事訴訟法第310條第1款亦
    著有明文。而犯罪事實之認定，係據以確定具體的刑罰權之
    基礎，自須經嚴格之證明，故其所憑之證據不僅應具有證據
    能力，且須經合法之調查程序，否則即不得作為有罪認定之
    依據。倘法院審理之結果，認為不能證明被告犯罪，而為無
    罪之諭知，即無前揭第154條第2項所謂「應依證據認定」之
    犯罪事實之存在。因此，同法第308條前段規定，無罪之判
    決書只須記載主文及理由。而其理由之論敘，僅須與卷存證
    據資料相符，且與經驗法則、論理法則無違即可，所使用之
    證據亦不以具有證據能力者為限，即使不具證據能力之傳聞
    證據，亦非不得資為彈劾證據使用。故無罪之判決書，就傳
    聞證據是否例外具有證據能力，本無須於理由內論敘說明（
    最高法院100年度台上字第2980號判決意旨參照），爰不另
    就後述所引用證據之證據能力加以贅述，合先敘明。
四、按犯罪事實應依證據認定之，無證據不得認定犯罪事實；又
    不能證明被告犯罪者，即應諭知無罪之判決，刑事訴訟法第
    154條第2項、第301條第1項分別定有明文。次按認定不利於
    被告之事實，須依積極證據，苟積極證據不足為不利於被告
    事實之認定時，即應為有利於被告之認定，更不必有何有利
    之證據。又認定犯罪事實所憑之證據，雖不以直接證據為限
    ，間接證據亦包括在內，然而無論直接或間接證據，其為訴
    訟上之證明，須達於通常一般人均不致有所懷疑，而得確信
    其為真實之程度，始得據為有罪之認定（最高法院30年上字
    第816號、76年台上字第4986號判例意旨參照）。
五、訊據被告固坦承有於109年3月4日中午12時許，攜帶面額1,0
    00元之舊版紙幣202張，前往位於花蓮縣○○市○○路000號之臺
    灣銀行北花蓮分行內，並持上開紙幣其中1張，提示予該銀
    行行員鄭成民之事實，惟堅詞否認有何行使偽造紙幣未遂之
    犯行，辯稱：伊當天是要去跟銀行詢問鈔票是真的還是假的
    ，如果是假鈔就請銀行銷毀，如果是真的就可以換新鈔等語
    。經查：
（一）依卷內事證尚不足認被告取得該上開紙幣時，明知為偽造
      而收受：
　　1.被告於上揭時、地攜帶面額1,000元之舊版紙幣202張，前
      往前開分行內，持上開紙幣其中1張，提示予該銀行行員
      鄭成民，而為鄭成民發覺該紙幣紙質光滑、印刷不精，經
      警方扣押上開紙幣，並送請內政部警政署刑事警察局鑑定
      ，鑑定結果研判均為偽造等情，為被告所不否認，並經證
      人鄭成民、黃萬忠證述明確，復有花蓮縣警察局花蓮分局
      扣押筆錄、扣押物品目錄表、內政部警政署刑事警察局10
      9年5月1日刑鑑字第1090025731號鑑定書、臺灣花蓮地方
      檢察署檢察官勘驗筆錄各1份、監視器錄影畫面翻拍照片4
      張在卷可佐（見花蓮縣警察局花蓮分局花市警刑字第1100
      005311號刑案偵查卷第29至51、55頁、臺灣花蓮地方檢察
      署110年度偵緝字第330號偵查卷第93至101頁），另有扣
      案之偽造面額1,000元舊版紙幣202張扣案為證，首堪認定
      。
　　2.按刑法第196條第1項之行使偽造變造幣券罪，以行為人在
      行使前，取得該幣券時，明知為偽造或變造之幣券，為犯
      罪成立要件，若收受後，方知為偽造或變造之幣券，則不
      能論以此項罪責（最高法院88年度台上字第5431號判決意
      旨參照）。又此所稱收受，係指取得持有權而言，不論有
      償與無償、適法與不適法，凡一切取得持有之行為，均包
      括在內（最高法院91年度台上字第721號判決意旨參照）
      。而就被告如何取得上開紙幣一事，被告於警詢時先稱：
      上開紙幣係在花蓮市尚志路外公住家清理雜物時發現的等
      語，後又改稱：伊係於109年3月4日上午11時許至伊母親
      家中，發現這疊鈔票擺在伊母親床上等語（見同上刑案偵
      查卷第7頁）；其於偵查中則陳稱：上開紙幣係伊哥哥撿
      回收時撿回來的，伊哥哥智力不足，不知道什麼可以撿什
      麼不可以撿，伊在警詢時不知道該怎麼回答，所才說在外
      公家發現等語（見同上偵查卷第43至44頁）；其於本院審
      理時則供稱：上開紙幣是伊哥哥撿來的，是在馬路上，哪
      條馬路伊也不清楚，錢是放在伊母親床上，伊發現問伊母
      親這是真鈔還是假鈔，伊母親說不知道，只說是哥哥撿來
      的，在哪裡撿的一問三不知，伊哥哥是白痴，伊母親沒有
      處理事情的能力，家裡只有伊一個人會處理等語（見本院
      卷第171至172頁）。由其前揭供詞可見被告就上開紙幣之
      來源，前後有所歧異，且未能合理說明，其說詞是否可信
      ，固然有疑。
　　3.惟證人黃萬忠於警詢時證述：該日中午12時許一名男子拿
      著一張舊版面額1,000元紙鈔進入銀行說要兌換，該名男
      子跟其母親一同來到銀行，但只有該男子進入銀行，其母
      親在銀行外等待，伊引導至兌幣櫃臺，銀行行員對該男子
      說這是偽鈔，行員就將該張偽鈔沒收，該男子走出銀行門
      口，從其母親的包包內又拿出兩疊相同的鈔票，伊打電話
      問行員該男子的鈔票為真鈔還是偽鈔，行員跟伊說是偽鈔
      ，伊就跟行員說該男子拿了跟剛剛一樣的鈔票兩疊，行員
      就叫伊打電話報警，伊叫該男子將那兩疊鈔票拿進來給行
      員清點，伊聽到男子母親說：「這個怎麼會是假的呢」，
      該男子自行將偽鈔交付給行員等語（見同上刑案偵查卷第
      21頁）；其於偵查中結稱：當時有一男一女，是女子拿鈔
      票給那個男子，由男子到櫃臺去換鈔，驗鈔人員有發現，
      沒有換成，通知伊打電話，後來該男子與該女子有在門口
      叫嚷說換不成鈔票，那個女子有包包，鈔票就是從女子的
      包包拿出來的等語（見臺灣花蓮地方檢察署110年度偵字
      第1958號偵查卷第26頁）；其於本院審理時則證稱：被告
      第一次從銀行出來時，在門口有跟一位女士有爭吵，那個
      女性拿鈔票出來，說「這怎麼會是假的」，並拿給被告等
      語（見本院卷第155至157頁）。是依證人黃萬忠所述，當
      日雖由被告持上開紙幣其中1張進入前開分行內，然係由
      被告之母親交給被告，被告交付予該分行行員後，又係由
      被告之母親另外拿出其餘201張紙鈔，並因認為該等紙鈔
      並非偽鈔，而在該分行門口與被告發生爭執，顯見上開紙
      幣與被告母親有相當之關連，甚至亦在被告母親支配之下
      ，此與被告所述上開紙幣係在母親之床上發現，其母親並
      表示係由其兄拾得之情節有相合之處，則被告於收受上開
      紙幣時，是否有充足辨識該紙幣是否係偽造之機會，已有
      疑問。
　　4.再者，上開紙幣雖經內政部警政署刑事警察局鑑定，其鑑
      定結果認因其印刷版式、水印、安全線與樣張不相符，研
      判係偽鈔，且上開紙幣經檢察官勘驗後，發現有同號及浮
      水印亦係偽造之情形各節，業據上述內政部警政署鑑定書
      、臺灣花蓮地方檢察署勘驗筆錄載述綦詳，而證人鄭成民
      於警詢時亦證述：該紙鈔紙質光滑、無浮水印等語（見同
      上刑案偵查卷第15頁）。然衡諸常情，一般人如非營業者
      ，於收受紙鈔前，並非均有比對鑑別之習慣與經驗，本難
      期待非營業者之一般人於收受鈔票時均會進行檢查浮水印
      、比對鈔票號碼等鑑別動作，況上開紙幣係自91年7月1日
      起即停止流通之舊版新臺幣紙鈔乙情，有臺灣銀行北花蓮
      分行以111年1月18日北花蓮出字第11100001371號函附卷
      足參（見本院卷第103頁），非但現時已難在生活中接觸
      該版本之紙幣，尚且亦缺乏樣張可供比對，則被告能否於
      收受時，僅憑上開紙幣之外觀及觸感即知悉上開紙幣為偽
      鈔，顯然有疑。卷內復無證據足資證明被告於收受上開紙
      幣而取得持有權時，即已明知上開紙幣為偽鈔，自不得以
      被告有將該紙幣交付予銀行行員之事實，遽為不利被告之
      認定。
　　5.又按刑法第196條第1項之偽造或變造貨幣罪之行為態樣有
      3種，即「行使」、「收集」或「交付於人」。所謂「行
      使」係指將偽造或變造之通用貨幣冒充真幣，以通用貨幣
      之通常用法，加以使用；而「收集」係指非屬行為人自行
      但明知為他人偽造或變造之通用貨幣而予以收藏蒐集，包
      括收買、收受（接受他人之交付）、受贈、互換等一切有
      償或無償之收歸己有支配之行為；另「交付於人」則指告
      知他人為偽造或變造之通用貨幣而移交他人支配持有（最
      高法院108年度台上字第104號判決意旨參照）。再按刑法
      第196條第1項之行使偽造、變造幣券既遂罪，與同條第3
      項之未遂罪，其區別以行使是否已達使用之目的為斷，其
      行使如已達使用之目的者為既遂，未達使用之目的者為未
      遂（最高法院98年度台上字第2273號判決意旨參照）。而
      刑法第196條第1項與第2項之區別僅在於行為人於收受偽
      造或變造幣券時，是否已明知其為偽造或變造之幣券，則
      刑法第196條第2項既遂之認定，自應與同條第1項為相同
      解釋，以行使是否已達使用之目的區別既遂及未遂。而本
      案事證既不足認定被告於收受上開紙幣時，即已明知該紙
      鈔為偽鈔，自不得論以刑法第196條第1項之罪。又縱認被
      告雖收受上開紙幣時不知，然於將上開紙幣交付於前開分
      行行員即證人鄭成民前，已得知上開紙幣為偽鈔，惟因鄭
      成民於收受時即已發現上開紙幣係偽造，而未兌換新鈔予
      被告，揆諸前揭說明，其行為自屬未遂，而刑法第196條
      第2項並未處罰未遂犯，則被告亦無從依該規定處罰。
（二）卷內事證尚不足認被告交付上開紙幣其中1張予鄭成民時
      ，有行使偽造通用紙幣之犯意：
　　1.按行使偽造紙幣，本含有詐欺性質，苟其行使之偽幣，在
      形式上與真幣相同，足以使一般人誤認為真幣而矇混使用
      者，即屬行使偽造紙幣而不應以詐欺罪論擬（最高法院29
      年上字第1648號判例意旨參照）。是以，刑法第196條所
      謂之行使，係將偽鈔充作真鈔，以通用紙幣之用法加以使
      用，而有使他人誤認為真鈔之意，故若行為人並無使收受
      之他人誤認為真鈔之意圖，即不得認為行為人有行使偽造
      通用紙幣之主觀犯意。
　　2.被告於本院審理時固自承：伊覺得很像假鈔，又不像，若
      錢可以換成真鈔，伊就可以使用等語（見本院卷第172至1
      73頁），可見被告於交付上開紙幣予前開分行行員前確有
      懷疑上開紙幣可能為偽鈔，且其將上開紙幣攜至該分行，
      其最終目的亦是希望換得現行流通之紙鈔。惟被告亦供陳
      ：伊認為附近銀行無法幫忙看紙鈔是真或假，因為紙鈔是
      臺灣銀行製作的，臺灣銀行才是真正專業的銀行等語（見
      本院卷第172頁），而上開紙幣仍可持向臺灣銀行國內各
      營業單位等值兌換一節，經前述臺灣銀行北花蓮分行函載
      稱明確，則被告因不確定上開紙幣是否為真鈔，認前開分
      行可辨識是否為真鈔，而將之攜往該分行，交付予該分行
      行員辨識，如為真鈔，即將之兌換等值之現行流通紙鈔，
      並無不合理之處，難以此認為被告有將偽鈔混充為真鈔，
      而使該分行行員誤認為真鈔之意。
　　3.其次，證人鄭成民於本院審理時證稱：伊記得駐衛警黃萬
      忠帶被告進來時，跟伊說被告要辨識是不是偽鈔，被告來
      時說就是要換鈔等語（見本院卷第143頁），證人黃萬忠
      則於本院審理時證述：被告直接跟伊說要換鈔，伊沒有印
      象被告說要櫃臺幫他辨識鈔票是真的還是假的，證人鄭成
      民說伊帶被告去時有說到要辨識，那應該有，但伊現在沒
      有印象等語（見本院卷第157、159頁），則依證人鄭成民
      之印象，被告當日持上開紙幣其中1張予鄭成民時，證人
      黃萬忠有代為轉達請其辨識該紙幣真偽之意，而證人黃萬
      忠雖陳述對此並無印象，然並未反對證人鄭成民前開所述
      ，此與被告所辯當時係要請銀行行員鑑定上開紙幣是否為
      真鈔之說詞並無扞格。
　　4.再參以被告先持上開紙幣其中1張進入前開分行交付予鄭
      成民，而為鄭成民發現上開紙幣為偽鈔後，其未立即離開
      現場，反於該分行門口與其母親發生爭執，被告之母親並
      從包包內取出其餘201張紙幣，後為該分行行員發現，經
      該分行行員之要求，被告並將剩餘201張紙幣交付予該分
      行行員各節，經證人鄭成民、黃萬忠陳明在卷，並有上述
      監視器畫面翻拍照片足憑，益徵被告應無將上開紙幣混充
      為真鈔，以使該分行行員誤認為真鈔之主觀犯意。
　　5.從而，被告前詞所辯並非無據，依卷內事證，尚不足認為
      被告有行使偽造通用紙幣之主觀犯意，自不得以刑法第19
      6條之罪相繩。
六、綜上所述，本件依公訴人所舉各項證據方法，尚無法使本院
    達於確信其涉有行使偽造通用紙幣未遂罪嫌之程度。此外，
    卷內復無其他積極證據足資認定被告有公訴意旨所指行使偽
    造通用紙幣未遂之犯行，自不能證明其犯罪，揆諸首揭說明
    ，即應為被告無罪之諭知。
七、沒收部分：
（一）按刑法關於沒收之規定，為獨立於刑罰及保安處分以外之
      法律效果，並非從刑，此觀刑法第38條第1項立法理由自
      明。次按沒收，除有特別規定者外，於裁判時併宣告之，
      刑法第40條第1項定有明文。再刑事訴訟法第310條之3規
      定：「除於有罪判決諭知沒收之情形外，諭知沒收之判決
      ，應記載其裁判之主文、構成沒收之事實與理由。理由內
      應分別情形記載認定事實所憑之證據及其認定之理由、對
      於被告有利證據不採納之理由及應適用之法律」，顯見除
      有罪判決以外，法院於不受理、免訴或無罪判決亦得為沒
      收之諭知。而本案檢察官已於起訴書就扣案之偽造通用紙
      幣202張請求依刑法第200條宣告沒收，本院自應就檢察官
      此部分聲請併為審酌。
（二）本案被告被訴行使偽造通用紙幣未遂犯行，經本院諭知無
      罪，而扣案之面額1,000元之偽造紙幣202張，雖係停止流
      通之舊版紙鈔，但仍可在臺灣銀行各營業單位等值兌換，
      已如前述，仍屬偽造之通用紙幣，揆諸前揭說明，應依刑
      法第200條規定，不問屬於犯人與否，均宣告沒收之。
據上論斷，應依刑事訴訟法第301條第1項、第310條之3，刑法第
200條，判決如主文。
本案經檢察官林英正提起公訴，檢察官羅美秀到庭執行職務。
中　　華　　民　　國　　111 　年　　3 　　月　　23　　日
             刑事第三庭    審判長法  官  黃柏憲
                                 法  官  邱佳玄
                                 法  官  林育賢